臺灣苗栗地方法院刑事判決　　　　　　 96年度金重訴字第1號
公　訴　人　臺灣苗栗地方法院檢察署檢察官
被　　　告　甲　○
選任辯護人　徐正安律師
上列被告因違反銀行法案件，經檢察官提起公訴（96年度偵字第
2293號），本院判決如下：
    主    文
甲○共同違反非銀行不得辦理國內外匯兌業務之規定，處有期徒
刑壹年捌月。緩刑伍年。
    事    實
一、甲○係來臺大陸籍配偶，於民國93年12月15日取得我國之居
    留權，明知非銀行不得經營辦理國內外匯兌業務，竟與其父
    陳木金、姓名年籍不詳之吳姓成年男子（均為大陸地區人民
    ）基於共同違法辦理國內外匯兌業務之犯意聯絡，未經主管
    機關許可，自民國94年12月5 日起迄95年9 月間止，接受不
    特定客戶之委託，從事我國臺灣地區與大陸地區兩地間之匯
    兌業務。其方式係由甲○利用自己及不知情之親友葉瑞全（
    甲○之夫）、李育衡、陽紅偉、朱明生所申設之如附表所示
    金融機構帳戶作為匯兌帳戶，並與陳木金、吳姓男子協議關
    於新臺幣、人民幣匯率換算暨清算方式後，供我國臺灣地區
    欲匯出資金款項至大陸地區之不特定客戶，如王光榮、李俊
    雄、俞愛華等人，直接將新臺幣款項匯入如附表所示之帳戶
    ，客戶於匯款後即將匯款單傳真或通知大陸地區之陳木金或
    吳姓男子，再由陳木金或吳姓男子利用渠等在大陸地區之金
    融機構帳戶匯入換算後之人民幣款項至客戶指定帳戶，或將
    人民幣親自交付客戶指定之收款人，完成匯兌程序。另亦供
    大陸地區欲匯出資金款項至臺灣地區之不特定客戶，如保盈
    金屬廢品回收有限公司、趙國強等公司行號或個人，直接將
    人民幣款項匯入陳木金或吳姓男子所提供之大陸地區金融機
    構帳戶，再經由甲○將換算後之新臺幣自附表所示帳戶以提
    領現金轉存或轉帳之方式，匯予上開客戶在臺灣地區之收款
    人，如愛金企業有限公司、陳再添等公司行號或個人，以完
    成匯兌程序，並以每匯兌1000元則抽取1 元之比例獲取報酬
    。總計上開期間內，甲○利用附表所示帳戶進出匯兌之金額
    達約新臺幣（下同）1 億6,648 萬7,737 元，並獲取報酬約
    16萬6 千488 元。
二、案經臺灣苗栗地方法院檢察署檢察官指揮法務部調查局臺北
    市調查處移送偵查起訴。
    理    由
一、程序事項：
    被告以外之人於審判外之言詞或書面陳述，除法律有規定者
    外，不得作為證據，刑事訴訟法第159 條第1 項固有明文；
    惟被告以外之人於審判外之陳述，雖不符同法第159 條之 1
    至之4 規定，而經當事人於審判程序同意作為證據，法院審
    酌該言詞陳述或書面陳述作成時之情況，認為適當者，亦得
    為證據。又當事人、代理人或辯護人於法院調查證據時，知
    有第159 條第1 項不得為證據之情形，而未於言詞辯論終結
    前聲明異議者，視為有前項之同意，同法第159 條之5 亦定
    有明文。考其立法意旨乃在於傳聞證據未經當事人之反對詰
    問予以核實，原則上先予排除。惟若當事人已放棄反對詰問
    權，於審判程序中表明同意該等傳聞證據可作為證據；或於
    言詞辯論終結前未聲明異議，基於尊重當事人對傳聞證據之
    處分權，及證據資料愈豐富，愈有助於真實發見之理念，且
    強化言詞辯論主義，使訴訟程序得以順暢進行。是本件本件
    公訴人及被告甲○、辯護人於本院準備程序及審判程序中對
    於本案相關證人於偵查中之證述暨其他相關具傳聞性質之證
    據資料之證據能力，均表示沒有爭執，且迄於言詞辯論終結
    前亦未聲明異議。本院審酌本案證人之陳述及證據資料作成
    時之情況，核無違法取證或其他瑕疵，認為以之作為證據為
    適當，前述證人於審判外之陳述及相關證據資料，自得作為
    證據。
二、認定犯罪事實所憑之證據及理由：
    前述事實除經被告於警詢、偵訊及本院審理期間始終自白坦
    承不諱外，並有附表編號1、2、5、6帳戶之申請人基本資料
    、存款明細資料各1 份、附表編號3 帳戶之印鑑卡、對帳單
    各1 份、附表編號4 帳戶之對帳單1 份及附表編號7 帳戶之
    歷史交易清單1 份等附卷可證，且與證人李育衡、葉瑞全、
    陽紅偉、鄒秀梅、王光榮、劉美容、俞愛華及李俊雄之證言
    相符，足以擔保被告自白之真實性，本件證據明確，已可認
    定被告有事實欄所載之犯行，應予依法論科。
三、論罪科刑之理由：
（一）新舊法之比較適用：
      被告行為後，刑法已於94年2 月2 日修正公布，並於95年
      7 月1 日施行，修正後第2 條第1 項規定：「行為後法律
      有變更者，適用行為時之法律。但行為後之法律有利於行
      為人者，適用最有利於行為人之法律。」此項修正乃為符
      合刑法第1 條罪刑法定主義之要求，貫徹法律禁止溯及既
      往原則，屬規範行為後法律變更所生新舊法律比較適用之
      準據法，應逕適用修正後刑法第2 條決定新舊法之適用，
      先予敘明。其中修正前第28條規定：「2 人以上共同實施
      犯罪之行為者，皆為正犯」，修正施行後之規定則為：「
      2 人以上共同實行犯罪之行為者，皆為正犯」；修正前刑
      法第59條規定：「犯罪之情狀可憫恕者，得酌量減輕其刑
      。」，修正施行後之規定則為：「犯罪之情狀顯可憫恕，
      認科以最低度刑仍嫌過重者，得酌量減輕其刑。」均僅就
      文字修正，無新舊法比較適用之問題。又緩刑部分之規定
      應逕適用新法，最高法院95年5 月23日著有95年度第8 次
      刑庭會議決議可參。
（二）被告成立之犯罪：
   1、核被告所為，係犯銀行法第125 條第1 項違反同法第29條
      第1 項銀行不得辦理國內外匯兌業務之規定。學理上所稱
      之集合犯，係一種構成要件類型，亦即立法者針對特定刑
      罰規範之構成要件，已預設其本身係持續實行之複次行為
      ，具備反覆、延續之行為特徵，將之總括或擬制成一個構
      成要件之集合犯行為，此種犯罪以反覆實行為典型、常態
      之行為方式，具侵害法益之同一性，因刑法評價上為構成
      要件之行為單數，因而僅包括的成立一罪。銀行法第29條
      第1 項非銀行不得經營收受存款罪所稱「經營」，本質上
      即屬持續實行之複次行為，具備反覆、延續之行為特徵，
      為集合犯，僅成立一罪，公訴意旨認屬繼續犯，應有誤會
      。又被告與陳木金、吳姓男子間就前開犯行有犯意聯絡及
      行為分擔，為共同正犯。
   2、又按犯銀行法第125 條、第125 條之2 或第125 條之3 之
      罪，在偵查中自白，如有犯罪所得並自動繳交全部所得財
      物者，減輕其刑，銀行法第125 條之4 第2 項前段規定定
      有明文。本件被告實際犯罪所得，依其前揭自白所述計算
      結果，為所辦理違法匯兌金額之千分之一，故依此計算式
      計算其所經手違法匯兌總金額1 億6,648萬7,737元，則可
      計算被告所獲取報酬為16萬6 千488 元。又遍觀現有卷證
      ，並無法核算被告實際犯罪所得，本院爰採取有利於被告
      之立場，依據被告提出之計算方式據以認定其所得利益，
      又被告已於96年11月16日將前開款項自行繳交國庫，此有
      臺灣郵政跨行匯款單1 份在卷可憑，是本院查被告甲○除
      已於偵查中自白犯罪外（見95年度偵字第2157號偵查卷第
      88～89頁），確有自動繳交因犯罪所得之全部財物之情，
      爰依銀行法第125 條之4 第2 項前段規定就被告被訴銀行
      法第125 條第1 項之犯行予以減輕其刑。
（三）量刑理由之說明：
      本院審酌被告所為對於我國對金融匯款交易秩序之掌控雖
      確有妨害，惟現今跨國匯款業務極為發達，我國乃因特殊
      政策考量而限制與大陸地區之匯款業務，復參酌銀行法第
      125 條之立法暨修法意旨乃在有鑒於非銀行違法吸金，除
      侵害人民財產法益外，並對於社會秩序之安定妨礙甚鉅之
      重大違法辦理匯兌業務之金融犯罪而言，而本件被告其犯
      行乃為賺取匯兌且所獲利益甚微，而與違法吸金危害金融
      秩序之企業犯罪相去甚遠，而難持之與重大違法吸金危害
      金融秩序之經濟犯等視而使其同受此罰；復審酌被告所獲
      取不法利益尚屬輕微，惡性非重，並念其犯後於全案偵審
      期間均能坦承犯行，節省有限之司法資源，尚能懸崖勒馬
      、知所悔悟，於本庭審理時哭泣悔悟之情，亦深為懇切等
      情，顯見被告在無精神或肉體疲勞之情形下，對自己之罪
      責有所意識，且係基於改過悛悔、承認罪責之心理狀態，
      此一自發性之道德上動機，而非為迎合法院訊問，尚堪憫
      恕，復審酌被告尚有年方6 歲及7 歲之1 對幼兒賴其撫育
      照顧、其動機乃為對困頓之家境有所改善以致誤蹈法網，
      雖其手段斷無可予容許之處，惟其情究屬可憫，併審酌其
      品行、智識程度及公訴人亦請求對被告從輕量刑等一切情
      狀，量處如主文所示之刑。又被告前未曾受有期徒刑以上
      刑之宣告，素行紀錄良好，無不良刑事前科，有臺灣高等
      法院被告全國前案紀錄表1 份存卷可證，且復已將犯罪所
      得16萬元餘全數繳交，亦有收據在卷可憑，經此起訴審判
      ，被告當念其家中幼兒仍有賴其照料且應知所警惕、悔悟
      ，信無再犯之虞，本院認為對其科處之刑，以暫不執行為
      適當，併為緩刑5 年之諭知，以啟自新。
四、適用之法條：
（一）刑事訴訟法第299 條第1 項前段。
（二）銀行法第125 條第1 項、第125 條之4 第2 項前段。
（三）刑法第28條、第59條、第74條第1 項第1 款。
本案經檢察官李基彰到庭執行職務
中　　華　　民　　國　　96　　年　　11　　月　　20　　日
　　　　　　　　　刑事第二庭審判長  法　官　楊清益
                                    法  官  吳炳桂
                                    法  官  林靜雯
上正本證明與原本無異。
如不服本判決，應於判決送達後10日內，向本院提出上訴狀。
                                    書記官  劉千瑄
中　　華　　民　　國　　96　　年　　11　　月　　20　　日
附    表：
┌──┬───┬──────────┬────────┬─────────┬─────────┐
│編號│戶　名│　 銀　　　　行　　 │　帳　　　號　  │ 使  用  期  間   │往來金額（新臺幣）│
├──┼───┼──────────┼────────┼─────────┼─────────┤
│1   │甲  ○│第一商業銀行竹南分行│00000000000     │94/12/05～95/03/13│  ＄12,449,520    │
├──┼───┼──────────┼────────┼─────────┼─────────┤
│2　 │葉瑞全│第一商業銀行竹南分行│00000000000　   │94/12/05～95/11/21│  ＄51,214,994    │
├──┼───┼──────────┼────────┼─────────┼─────────┤
│3　 │葉瑞全│新竹商業銀行竹南分行│00000000000000  │95/03/16～95/07/16│  ＄5,167,762     │
├──┼───┼──────────┼────────┼─────────┼─────────┤
│4　 │葉瑞全│玉山商業銀行竹南分行│0000000000000   │95/03/13～95/04/17│  ＄15,717,851    │
├──┼───┼──────────┼────────┼─────────┼─────────┤
│5　 │李育衡│第一商業銀行竹南分行│00000000000     │95/03/22～95/04/13│  ＄55,787,945    │
├──┼───┼──────────┼────────┼─────────┼─────────┤
│6   │陽紅偉│第一商業銀行竹南分行│00000000000     │95/01/21～95/09/12│  ＄20,787,585    │
├──┼───┼──────────┼────────┼─────────┼─────────┤
│7   │朱明生│臺灣郵政股份有限公司│0000000-0000000 │95/03/24～95/04/13│  ＄5,362,080     │
│    │      │竹南郵局            │                │                  │                  │
├──┴───┴──────────┴────────┴─────────┼─────────┤
│              往     來      金      額      總      計                 │  ＄166,487,737   │
└────────────────────────────────────┴─────────┘
附錄：本判決論罪科刑法條全文
銀行法第29條第1 項
除法律另有規定者外，非銀行不得經營收受存款、受託經理信託
資金、公眾財產或辦理國內外匯兌業務。
銀行法第125 條第1 項
違反第29條第1 項規定者，處3 年以上10年以下有期徒刑，得併
科新臺幣1 千萬元以上2 億元以下罰金。其犯罪所得達新臺幣 1
億元以上者，處7 年以上有期徒刑，得併科新臺幣2 千5 百萬元
以上5 億元以下罰金。
